【裁判字號】    88,訴,3257
【裁判日期】    890518
【裁判案由】    返還價金
【裁判全文】
臺灣臺北地方法院民事判決  八十八年度訴字第三二五七號
    原      告  乙○○
                丙○○○
    共      同
    訴訟代理人  林天財律師
    被      告  甲○○      住台北市○○區○○路一段一二七巷一號
    訴訟代理人  趙國生律師
右當事人間請求返還價金事件，本院判決如左：
    主    文
原告之訴及假執行之聲請均駁回。
訴訟費用由原告負擔。
    事    實
甲、原告方面：
  一、聲明：
    (一)被告應給付原告新台幣（下同）五百萬元，及自民國八十七年十一月三十日起
      至清償日止，按年息百分之五計算之利息。
    (二)願供擔保，請准宣告假執行。
  二、陳述：
    (一)原告與被告於八十六年十一月三十日就借款清償方式達成如下之協議：
      (1)雙方會算後確認積欠被告二千八百六十五萬一千元（如附表一所示）。
      (2)雙方同意以原告及所負責之東多企業有限公司（下稱東多公司）、卜派公司
        名下所有詳如附表二之不動產，以一億四千四百二十九萬元之價值，信託登
        記為被告所有，而原告則有不動產移轉登記與被告名下後三個月內將之出售
        之權利。如不能出售，該不動產歸被告所有，被告日後有權出售，但出售之
        價金，雙方應扣減債務後決算之。
      (3)前開不動產出售後所得價金扣減債務之決算方式，雙方同意係扣抵原告積欠
        被告之前開欠款，並由被告代償原告以前開不動產，分別向台北企銀萬華分
        行、寶島商銀松山分行設定抵押權貸款四千五百七十五萬元，共計七千四百
        四十萬一千元（上開款項加計利息，雙方同意以九千萬元為上限，但如實際
        利息較少時，應以實際發生者為準）。
    (二)依前開計算方式計算結果，被告至少應以前開不動產估算價額之一億四千四百
      二十九萬元扣抵九千萬元（如實際債務更少時，則以實際債務為準）之餘額五
      千四百二十九六千元返還原告，又如系爭不動產出售之價金如有更高，其餘額
      亦當返還原告，此有被告於他民事事件審理程序中庭呈之協議書可證。
    (三)被告業於八十七年十一月三十日將前開不動產順利出售予第三人威金工業股份
      有限公司（下稱威金公司），其買賣價額因被告不願告知是原告並不能確定，
      然而被告將該等不動產移轉登記予威金公司同時，威金公司上得以前開不動產
      設定一億四千萬元之最高限額抵押權而向彰化商業銀行實貸得一億三千萬元，
      依經驗法則觀之，銀行核估貸款擔保品之價值後，所同意核貸之金額，往往低
      於上開鑑定價格，以求債務人不能清償時，得以拍賣抵押物方式順利獲償。是
      前開不動產之價值即雙方買賣之價金應高於一億四千萬元；換言之，被告出售
      該等不動產之售價，自應係更高於前開銀行同意貸予金額無疑。
    (四)被告既已順利以高於原約定價值之價格出售前開不動產，伊即應於依約最高扣
      抵九千萬元（但如雙方會算之債務低於九千萬，元則以實際之債務為準）後，
      將餘額如數返還原告，詎被告迄今仍拒不返還，時損害原告權益甚鉅。為此，
      爰依兩造前開協議書之約定，先行訴請判決如聲明所示之金額，其餘之部分則
      暫予保留。
    (五)對被告抗辯之陳述：
      １被告八十八年十一月十八日既坦承原告將前開不動產過戶給被告確因協議書
        之約定抵債，而非真出於另外之買賣原因，然其嗣後藉詞沒有同意且否定雙
        方有會算之義務，則顯然前後矛盾。況原告乃基於協議書約定而將前開不動
        產移轉登記予被告，並非本於買賣或信託關係。
      ２被告於另案（鈞院八十七年度簡上字第三０五號）審理（該案爭點為原告抵
        充的二千八百六十五萬一千元債務，有否包括國寶公司的四張票款共二百四
        十二萬六千元）中，原告作證時被告亦自承該九千萬元是包括利息與所有欠
        款部分，而協議書係原告於期上日期即八十六年十一月三十日應被告要求當
        場所寫並交付予被告，其上自僅有原告之簽名，被告收受後，既於前述另案
        中「自行提出」作為證據且承認雙方之約定，自堪信其為真實故被告抗辯未
        簽名，非雙方所約定云云，顯無理由。
      ３原告將在前述不動產移轉過戶給被告三個月內替被告找買主，如無法處理，
        爾後不得對被告產權過戶有任何異議，亦僅表示事後該不動產過戶給何人，
        原告不得異議而已，雙方既然已約定最高決算之債務額為九千萬元，但以實
        際債務加上利息為主，而上開不動產之出售價值超過約定債務上限九千萬元
        時，即應會算，蓋上開不動產價值超過一億多元亦為雙方所明知，是有前開
        協議書所載如該不動產出售時，自應將轉售所得扣除前開所有欠款後返還原
        告，此與協議書中原告對過戶對象「不得異議」乙項，自屬二回事，而不容
        被告混為一談，此乃最高法院十九年上字地四五三號判例之精神所在。
  三、證據：提出原告原所有權狀十二件、協議書乙件、土地建物登記謄本三十六件
      （均為影本）為證。
乙、被告方面：
  一、聲明：
    (一)原告之訴駁回。
    (二)如受不利判決，願供擔保請准宣告免為假執行。
  二、陳述：
    (一)系爭不動產移轉登記之原因行為係買賣之法律關係，而非信託之法律關係：
      １按信託關係因委託人信賴受託人代其行使權利而成立，故信託關係必須基於
        委託人與受託人間合意訂立信託契約始可發生。又按不動產移轉行為為要式
        行為，應以書面為之始生效力，惟不動產移轉原因多端，或為買賣或為贈與
        ，或因其他法律關係而為移轉交付，非謂有不動產之移轉即得推論移轉不動
        產之雙方係屬信託、買賣或贈與等具體法律關係，故主張信託關係之當事人
        ，仍應就雙方間有信託之合意，並基此信託合意而為不動產移轉登記之事實
        負舉證責任。
    ２原告因積欠被告款項無力清償，乃同意將附表二所示之不動產以買賣之方式
        移轉前開不動產所有權，並將價金與所積欠之款項合意相互抵銷，此有公證
        書可稽，並已辦竣不動產移轉登記，不動產移轉登記之原因亦記載為買賣，
        可見兩造係依買賣之法律關係而為移轉登記，顯非原告所稱信託關係云云。
      ３次按登記之推定力係指不動產物權經登記者，推定其登記狀態之物權與真實
        物權一致之效力，亦即不動產物權茍經登記，即推定其與實體法之權利一致
        ，具有該登記所表示之實體上權利關係，與我國同採取公信原則之德、瑞民
        法均設有登記推定力之明文︵德民八九一、瑞民九三七Ｉ︶，我國民法就此
        雖未規定，但登記係不動產物權公示之方法，為保障其真正，登記機關對於
        不動產物權登記之聲請，均為嚴格之實質審查，既經國家機關為實質審查，
        解為具有推定真正之效力，自不為過。況占有係動產物權之公示方法，在我
        民法上具有權利推定之效力︵參照民法第九四三條︶，同為公示方法之不動
        產物權登記，依公示方法所表彰之物權，應具有權利存在之概然性理論而言
        ，解為具有推定力，亦非無據︵參照李鴻毅著土地法論第二一一頁以下，張
        立中著政大法律研究所碩士論文占有制度之近代化︶。再依民事訴訟法第三
        五五條、第三五八條規定，系爭不動產買賣移轉所有權契約書業經公證人公
        證，且不動產登記謄本為公文書，應推定其為真正，而有形式上之證據力，
        並可推定登記原因為係買賣之法律關係，故在有相反之證明前，自應受形式
        上證據力之拘束不容原告為相反之主張或判斷。況原告亦未就不動產移轉之
        原因行為及雙方間有無信託行為之合意等事實盡舉證之責，揆諸前揭說明
        ，原告主張信託登記云云，洵無足採。
    (二)有關原證二協議書部分：
      １按當事人主張有利於己之事實，就其事實有舉證之責任，又私文書經本人簽
        名蓋章或按指印者，推定為真正，民事訴訟法第二七七條、第三五八條分別
        定有明文。原告所據以主張之協議書上僅有原告二人簽名，未經被告簽名或
        用印於上，既然未經被告簽名蓋章或按捺指印者，揆諸前揭法條所示，原告
        自應就約定書業經兩造合意之有利於己之事實負舉證之責。
      ２次按契約之文意有疑義，如辭句模糊，或模稜兩可時，固應探求當事人之真
        意，不能拘泥於所用之辭句，但如契約文字業已表示當事人真意，無須別事
        探求者，即不得反捨契約文字而更為曲解︵參照最高法院十七年上字第一一
        八號判例、三十九年台上字第一０五三號判例、八十四年台上字第一一八八
        號判決︶。
        (1)姑不論協議書是否經兩造同意，惟觀諸協議書明定：「本人之前欠甲○○
          債務，將不動產過戶給甲○○，將在三個月內替甲○○找買主一併處理大
          觀路一樓︵三戶︶及二樓債權，如無法處理，爾後不得對甲○○產權過戶
          有任何異議︵債務以新台幣九千萬，但此實際債務加上利息為主︶等語可
          知，協議書內容已明白表示原告對被告產權過戶不得有任何異議，上開內
          容所表示之真意甚為明確，既然不得對被告產權過戶有任何異議，焉可強
          行曲解，被告將出售之價金應扣減債務後決算之，從而原告主張殊與協議
          書之明確文字相違。況該協議書係原告所傳真，其未表示任何意見，而沉
          默不表示同意，若有需要會算之協議，應會明確寫明始是。
        (2)原告之訴訟代理人林天財大律師於另案訴訟中聲請傳訊證人即原告以明：
          「查證人蕭某︵即原告︶係以移轉渠名下六筆不動產所有權予被上訴人︵
          即被告︶，作為系爭二百四十二萬六千元票款債務併渠個人積欠被上訴人
          債務之方法，蕭某與被上訴人會算結果，蕭某及被上訴人皆認定蕭某名下
          該六筆不動產於八十五年十二月間總值為一億四千四百二十九萬六千元，
          而扣抵蕭某積欠被上訴人票款債務額︵含系爭票款債務︶為二千八百六十
          五萬一千元，及蕭某向金融機構借貸之四千五百七十五萬元由被上訴人代
          償外，被上訴人尚應支付蕭某扣抵後之差額六千九百八十九萬五千元︵
          000000000-00000000-00000000-0000000=00000000），被上訴人自忖自八
          十六年起若景氣好轉，房價止跌回升，被上訴人若出賣該六筆不動產，減
          去上開債權債務後，或可獲利不少，乃同意蕭某以此方式清償欠款，蕭某
          乃於八十五年十二月間將該六筆不動產移轉予被上訴人，並由被上訴人自
          行繳納銀行貸款，茍被上訴人不認為該不動產尚有殘值，豈願承受並繳納
          貸款，上情業經實際為蕭某會算債權之蕭世瑯於原審結證明確在卷︵詳八
          十七年度簡上字第三○五號卷87.06.26聲請狀︶等語，可見其真意為原告
          對被告產權過戶及買賣價金不得有任何異議，否則焉會於上開聲請狀中自
          認係被告自認「或可獲利不少」「茍被告不認為該不動產尚有殘值，豈願
          承受並繳納貸款」等語，從而，原告亦係認為獲利及殘值均為被告所享有
          ，而與原告無涉。準此，揆諸前揭判例所示，依另案訴訟之聲請狀所示之
          證據資料為斷定標準時，可知協議書之真意應是原告不得對被告產權過戶
          或過戶之買賣價金有任何異議或請求，是原告仍主張其可依協議書之規定
          請求會算云云，洵無理由。
    (三)依原告所言兩造間之法律關係為信託時，則原告如何能依信託而具體向被告請
      求會算之依據，迄今未見原告說明。再者，原告請求會算之基準為何會依產權
      過戶之價額為依據，非但未見之於協議書內，亦未見原告有所說明，況原告既
      然一再主張應以被告日後過戶系爭房地之買賣價金作為會算之基準，則原告自
      應就買賣價金負舉證之責，而非氾氾提出抵押權所擔保之金額，遽認買賣價金
      當然高於抵押權所擔保之款項，而逕行率斷買賣價金應高於一億四千萬元云云
      ，故原告之請求無足可採。
  三、證據：提出公證書影本乙件為證。
丙、本院依職權調取八十七年度簡上字第三０五號卷。
    理    由
一、原告主張兩造於八十六年十一月三十日就借款清償方式達成如下之協議：(1)雙方
    同意原告、東多公司、卜派公司所有如附表二所示之不動產，以一億四千四百二
    十九萬之價值信託登記為被告所有，原告於移轉登記三個月內有出售之權利，如
    不能出售，前開不動產所有權即歸被告所有，被告日後並有出售，但出售之價金
    ，同意應扣減積欠被告之如附表一所示二千八百六十五萬一千元及由被告代償原
    告以前開不動產，分別向台北企銀萬華分行、寶島商銀松山分行設定抵押權貸款
    四千五百七十五萬元，共計七千四百四十萬一千元（上開款項加計利息，雙方同
    意以九千萬元為上限，但如實際利息較少時，應以實際發生者為準）。詎被告於
    八十七年十一月三十日將前開不動產以高於原約定價值之價格出售予威金公司後
    ，拒不返還最高扣除九千萬元（但如雙方會算之債務低於九千萬元，則以實際之
    債務為準）之餘額。為此，爰依兩造前開協議書之約定，先行訴請判決如聲明所
    示之金額，其餘之部分則暫予保留等情。被告則以因原告積欠被告款項無力清償
    ，乃同意將前開不動產以買賣之方式移轉所有權，並將價金與所積欠之款項合意
    相互抵銷，並已辦竣不動產移轉登記。不動產移轉登記原因既為買賣，且經登記
    ，應具有權利推定之效力，且土地登記謄本為公文書，應推定其為真正，而有形
    式上之證據力，故在有相反之證明前，自應受形式上證據力之拘束不容原告為相
    反之主張或判斷。又姑不論協議書是否經兩造同意，惟協議書已明白表示原告對
    被告產權過戶不得有任何異議，原告稱被告將出售之價金應扣減債務後決算之主
    張殊與協議書之明確文字相違。且協議書係原告所傳真，被告並未表示意見，而
    沉默並不表示同意。更何況原告於八十七年簡上字第三０五號事件中所具之八十
    七年六月二十六日聲請狀自認係被告自認「或可獲利不少」「茍被告不認為該不
    動產尚有殘值，豈願承受並繳納貸款」等語，從而，原告亦係認為獲利及殘值均
    為被告所享有，而與原告無涉。原告仍主張其可依協議書之規定請求會算云云，
    洵無理由。此外，協議書並無前開不動產價值之記載，原告徒以抵押權設定擔保
    金額認定出售予威金公司之價金，顯無依據。協議書既未約定前開不動產價值及
    需要進行會算，原告之起訴即無理由等語，資為抗辯。
二、查附表二所示不動產原為原告及東多公司所有，因原告積欠被告如附表一所示二
    千八百六十五萬一千元借款未能清償，兩造爰協議將前開不動產移轉登記予被告
    以代清償，並由被告負責清償前開不動產向台北企銀萬華分行及寶島商銀松山分
    行設定最高限額抵押權擔保之四千一百萬元及四百七十五萬元借款債務，被告嗣
    將前開不動產出售予威金公司，並供作威金公司向彰化商業銀行借款之擔保等情
    ，有原告提出之附表二所示不動產原所有權人所有權狀影本、建物登記謄本及威
    金公司為所有權人之土地登記謄本影本等件為證，並為被告所不爭執，堪信為真
    。
三、原告固主張兩造曾協議附表二所示不動產有一億四千四百二十九萬元之價值，原
    告將之移轉登記予被告後之三個月內有出售之權利，如不能出售，前開不動產則
    歸被告所有，被告日後有權出售，出售之價金應於扣除積欠被告之借款債務及積
    欠台北企銀萬華分行與寶島商銀松山分行借款債務（以九千萬元為上限）後決算
    之等語，並提出協議書影本乙件為證，被告對該協議書形式真正雖不爭執，但否
    認有達成該協議，辯稱：該協議書乃原告所傳真，其未為任何意見，而沉默並不
    表示同意等語。經查，原告於其與國寶公司間請求給付票款事件八十八年三月四
    日準備程序期日陳稱該協議書係立書之日所寫等語，有是日準備程序筆錄影本附
    卷可憑，並經調取本院八十七年簡上字第三０五號民事卷宗核閱無訛，是被告辯
    稱乃傳真文件云云，難信屬實。然而，協議書上僅有原告二人署名，為兩造所不
    爭，原告既未能舉證證明兩造就協議書之內容已達成合意，則原告本於協議書請
    求被告返還價金，即無所據。次查，縱認被告亦同意協議書之內容，但協議書僅
    約定：「本人（即原告）之前欠甲○○債務將不動產過給甲○○，將在三個月內
    替甲○○找買主一併處理大觀路一Ｆ（３戶）及二Ｆ，債權如無法處理，爾後不
    得對甲○○產權過戶有任何異議（債務以新台幣玖仟萬，但以實際債務，加上利
    息為主）此致甲○○先生」，非但未有前開不動產價值一億四千四百二十九萬元
    之記載，亦無敘明被告應返還前開不動產出售之價金扣除最高為九千萬元債務之
    賸餘價款。另就前開不動產移轉與第三人一節，於所有權移轉登記後三個月內由
    原告覓妥買受人，為協議書所明載，但就超過三個月未能出售部分，則明確表示
    原告對前開不動產無任何權利，參以協議書記載：「債權如無法處理，爾後不得
    對甲○○產權過戶有任何異議」等語可明，原告既不再有所有權之主張，對於由
    被告出售之價金自無置啄餘地。從而，不論前開不動產出售後之價格多寡，均與
    原告無涉。原告迄未證明兩造曾有出售前開不動產後返還扣除債務後之賸餘價金
    之協議，其前開請求殊屬無據，礙難准許。原告之訴既無理由，則其假執行之聲
    請即失所附麗，應併駁回之。
四、本件事證已臻明確，兩造其餘攻擊防禦方法核與判決結果均無影響，茲不再一一
    論述，併予敘明。
四、結論：原告之訴為無理由，依民事訴訟法第七十八條、第八十五條第一項前段，
    判決如主文。
中      華      民      國    八十九    年      五      月     十八     日
                                        民事第一庭法      官  許純芳
右為正本係照原本作成
如對本判決上訴，須於判決送達後廿日內向本院提出上訴狀
中      華      民      國    八十九    年      五      月     十八     日
                                                  法院書記官  劉碧輝


司法院資訊處製作；財團法人民間司法改革基金會備份。
